Inventaris van de archieven van het Hoofdbestuur van het Staatsbedrijf der Posterijen, Telegrafie en Telefonie: Commissie van Onderzoek en Advies naar de Ontwrichting bij de Postcheque- en Girodienst
Nationaal Archief, Den Haag
Commissie van Onderzoek en Advies naar de Ontwrichting bij de Postcheque- en Girodienst [PTT]
Cie. Ontwrichting Postcheque- en Girodienst
1922-1924
W21001
0.30 meter; 32 inventarisnummers.
Normale geschreven, getypte en gedrukte documenten, geen bijzondere handschriften.
Nationaal Archief, Den Haag
Commissie van onderzoek en advies naar ontwrichting bij de Postcheque- en Girodienst (Commissie Tak) (PTT)
Om kosten te besparen en efficiënter te kunnen werken werd de Postcheque- en Girodienst in 1923 gecentraliseerd en gemechaniseerd. Dit leidde tot grote problemen en zelfs tot sluiting van de dienst in oktober 1923. De Commissie-Tak had als taak de ontwrichting van de PCGD onderzoeken. Het archief bevat onder meer ingekomen stukken, rapporten, gespreks- en onderzoeksverslagen alsmede correspondentie met betrokken bedrijven.
Archiefvorming
Geschiedenis van de archiefvormer
De commissie Tak, zoals bovenstaande commissie ook wel genoemd werd, is ingesteld bij Koninklijk Besluit van 23 jan. 1924; haar eindrapport verscheen op 14 maart 1924
Zie inv. nr. 13
. In de tussentijd beijverde de commissie zich om een groot aantal personen te horen over de gang van zaken bij de Postcheque en girodienst; van deze verhoren zijn verslagen gemaakt, welke later verwerkt werden in het eindrapport van de commissie
Zie inv. nr. 10
.
Ook werd de administratieve organisatie van de Postcheque en girodienst doorgelicht. Hierbij werden de adviezen, die de N.V. MABO (= bureau voor Mechanisch Administratieve Bedrijfs Organisatie) had uitgebracht ten behoeve van de Postcheque en girodienst, kritisch bekeken.
Een en ander leidde tot de heropening van de Postcheque en girodienst, nadat de Commissie van Advies inzake de wederopenstelling van de Postcheque en girodienst de voorbereidende werkzaamheden had verricht
Zie inv. nr. 28
.
Geschiedenis van het archiefbeheer
Het archief van de commissie Tak is als G 10 opgenomen in de zgn. "G code" archieven van het Hoofdbestuur der PTT.
Deze code is geen code in de eigenlijke zin van het woord, maar meer een rubricering van de archieven, die min of meer vertrouwelijk van aard waren. Deze rubricering is rond 1940 ontstaan
De verwerving van het archief
De rechtstitel is (nog) onbekend
Inhoud en structuur van het archief
2.16
Selectie en vernietiging
Uit het archief is niets vernietigd.
Aanwijzingen voor de gebruiker
Openbaarheidsbeperkingen
Volledig openbaar.
Materiële beperkingen
Aanvraaginstructie
Openbare archiefstukken kunnen online worden aangevraagd en gereserveerd. U kunt dit ook via de terminals in de studiezaal van het Nationaal Archief doen. Om te kunnen reserveren dient u de volgende stappen te volgen:
U maakt een profiel aan op www.gahetna.nl, en logt vervolgens in
Via de archiefinventaris (alleen de beschrijvingen met rode nummers) selecteert u het gewenste archiefstuk door op de knop 'Reserveren' te klikken
In het volgende scherm geeft u aan op welke dag u het archiefstuk wilt inzien
Indien u zich bevindt in de studiezaal en een tafelnummer heeft ontvangen kunt u dit nummer vermelden. Als u geen tafelnummer heeft kunt u tafelnummer 777 laten staan
Vervolgens bevestigt u uw reservering door deze te versturen.
Verwant materiaal
Beschikbaarheid van kopieën
Beschrijving van de series en archiefbestanddelen
- Stukken van algemene aard., 1.
  - Stukken betreffende de samenstelling en ontbinding van de Commissie Tak., 1.1
    - Brief van Prof. Mr. G.W.J. Bruins te Rotterdam, waarin deze zijn collega de Jongh aanbeveelt om de Commissie Tak te assisteren, 1924; 1; 1 stuk
      Bruins was lid van de Commissie König.
    - Beschikking van de Directeur-Generaal der Posterijen en Telegrafie, waarbij de Commissie Tak ontbonden wordt, 1924. Doorslag; 2; 1 stuk
  - Ingekomen stukken., 1.2
    - Brief van A. Cohen, directeur van de N.V. MABO, waarin deze inlichtingen verstrekt over de gang van zaken bij de Postcheque- en girodienst bij de invoering van deze dienst, 1924. Met bijlagen; 3; 1 omslag
    - Brief van de hoofdcommies Koudijs, waarin deze verslag uitbrengt van de gang van zaken rond de invoering van de centralisatie bij de Postcheque- en girodienst. Met bijlagen., 1924; 4; 1 omslag
    - Brief van prof. L.A. van Royen te Delft, waarin deze inlichtingen verstrekt over C.W. Vollgraff, ingenieur bij de Postcheque- en girodienst, 1924; 5; 1 stuk
    - Brief van dhr. Smeenge te Amsterdam, waarin deze inlichtingen verstrekt over de directeur van de Postcheque- en girodienst, dhr. Kymmell, 1924; 6; 1 stuk
  - Rapporten, onderzoeksverslagen., 1.3
    - Verslagen van de verklaringen van de klerk B. Jesink betreffende de gang van zaken bij de reorganisatie van de Postcheque- en girodienst, m.n. op het bureau Klachten van die dienst, 1924; 7; 2 stukken
    - Proces-verbaal van de verklaring van een deputatie van de Vereeniging van Directeuren en Commiezen inzake de problemen bij de Postcheque- en girodienst, (1924)., 8; 2 stukken
      1 In duplo.
      2 Niet volledig.
    - Verslagen van de gesprekken, die door de Commissie Tak gehouden zijn met diverse giro-ambtenaren en andere betrokkenen. Concepten., 1924; 9; 1 pak
      1 Bevat inhoudsopgave.
      2De verslagen hebben een doorlopende nummering en liggen op chronologische volgorde.
    - Verslagen van de gesprekken, die door de Commissie Tak gehouden zijn met diverse giro-ambtenaren en andere betrokkenen. Met bijlagen., 1924; 10; 1 pak
      Bevat een alfabetische klapper op de namen van de ondervraagde ambtenaren.
    - Brieven van diverse door de Commissie Tak ondervraagde personen, waarin zij toelichting en aanvullingen geven op de eerder door hen afgelegde verklaringen, 1924; 11; 1 omslag
    - Eindrapport van de Commissie Tak over de oorzaken van de ontwrichting en de verergerde ontwrichting van de Postcheque- en girodienst en de schuldigen daaraan. Concept. Met bijlagen., 1924; 12; 1 omslag
    - Eindrapport van de Commissie Tak over de oorzaken van de ontwrichting en van de verergerde ontwrichting van de Postcheque- en girodienst en de schuldigen daaraan. Gedrukt., 1924; 13; 1 deel
    - Stukken betreffende het reageren op het rapport van de Commissie Tak door diverse personen. Met bijlagen., 1924; 14; 1 omslag
    - Verslag van de verklaring van dhr. Vollgraff betreffende het functioneren van de door de Postcheque- en girodienst gebruikte machines. Doorslag, z.j; 15; 1 stuk
- Stukken betreffende bijzondere onderwerpen., 2.
  - Reorganisatie Postcheque- en girodienst., 2.1
    - Correspondentie., 2.1.1
      - Overeenkomst tussen de N.V. MABO en het bestuur van de Postcheque- en girodienst, waarin de eerste zich verbindt tot het geven van adviezen en verlenen van assistentie bij het inrichten van de administratie van de Postcheque- en girodienst m.b.v. kantoormachines. Afschrift., 1922; 16; 1 stuk
      - Akte van inschrijving in het Handelsregister van de Kamer van Koophandel van de N.V. MABO, Bureau voor Mechanisch Administratief Bedrijfsorganisatie. Afschrift., 1922; 17; 1 stuk
      - Correspondentie van de directeur der Postcheque en Girodienst, A.W. Kymmell, met de N.V. MABO, inzake het gebruik van de kantoormachines bij de Postcheque- en girodienst, 1922, 1923; 18; 1 omslag
      - Brief van de N.V. MABO aan A.W. Kymmell, directeur van de Postcheque- en girodienst, met het advies om de leiding over het onderhouds- en reparatiewerk aan de machines in andere handen te geven. Doorslag. Met bijlagen., 1923; 19; 2 stukken
      - Stukken betreffende het regelen van de werkzaamheden op de kantoren en bij het bestuur i.v.m. de omzetting van de Postcheque- en girodienst naar een gecentraliseerd systeem. Doorslagen., 1923; 20; 1 omslag
        Deze omzetting vond plaats in de periode 23 - 27 aug. 1923.
      - Brief van de Directeur-Generaal der PTT aan A.W. Kymmell, waarin aan de laatste medegedeeld wordt, dat hem eervol ontslag is verleend als directeur van de Postcheque- en girodienst. Afschrift, 1923; 21; 1 stuk
      - Stukken betreffende het door de directeur der Postcheque- en girodienst uitvaardigen van voorschriften voor de behandeling van girobescheiden, 1923; 22; 3 stukken
    - Verslagen, 2.1.2
      - Verslag, uitgebracht door hoofdcommies de Vos, waarin de stand van zaken en de werkzaamheden op de afdeling Rekening-Courant van het Centraal Girokantoor weergegeven worden. Met bijlagen., 1923; 23; 1 omslag
      - Verslag, uitgebracht door L. Janssen, betreffende de staat van de machines bij de Postcheque- en Girodienst te 's-Gravenhage. Doorslag., 1923; 24; 1 stuk
        1 In de Engelse taal.
        2 In duplo.
      - Rapport van de Nederlandsche Bank over het gecentraliseerde stelsel bij de Postcheque- en girodienst. Met bijlagen., 1923; 25; 1 omslag
      - Verslagen van de gesprekken, door M. Cappel te Parijs gevoerd met medewerkers van de machinefabriek N.V. Kalamazoo naar aanleiding van de misstanden bij de Postcheque- en girodienst. Doorslagen., 1924; 26; 2 stukken
        De N.V. Kalamazoo leverde kantoormachines aan de N.V. MABO.
      - Verslag, waarin kanttekeningen worden geplaatst bij het rapport van de Nederlandsche Bank betreffende de Postcheque- en girodienst. Afschrift., 1924; 27; 1 stuk
        Auteur onbekend.
      - Rapport van de Commissie van Advies ter zake van de wederopenstelling van de Postcheque- en girodienst. Gedrukt., 1924; 28; 1 deel
        Ook bekend als de Commissie König.
      - Verslag van de regeringsverklaring naar aanleiding van de interpellatie Boon in de Tweede Kamer inzake de centralisatie van de Postcheque- en girodienst, met begeleidend commentaar van dhr. Kymmell. Doorslag., z.j; 29; 1 stuk
- Stukken, waarvan de band met het archief niet duidelijk blijkt., 3.
  - Stukken betreffende het aanvragen van verlof door de Minister van Waterstaat. Afschriften., 1923; 30; 2 stukken
  - Beschikking van de Minister van Binnenlandsche Zaken en Landbouw, waarbij de commissie van onderzoek naar de voor- en nadelen van de invoering van de zomertijd wordt ontbonden. Afschrift., 1924; 31; 1 stuk
    Gericht aan de leden van de "Tijdcommissië.
- Documentatie., 4.
  - Exemplaar van de Nederlandsche Staatscourant, d.d. 1 juni 1922, no. 106, 32; 1 stuk